【裁判字號】    99,上訴,1020
【裁判日期】    990513
【裁判案由】    偽造文書等
【裁判全文】
臺灣高等法院刑事判決                99年度上訴字第1020號
上  訴  人  臺灣士林地方法院檢察署檢察官
被      告  甲○○
上列上訴人因被告偽造文書等案件，不服臺灣士林地方法院98年
度訴字第436號，中華民國99年1月25日第一審判決（起訴案號：
臺灣士林地方法院檢察署98年度偵字第12758、14347號），提起
上訴，本院判決如下：
    主  文
原判決撤銷。
甲○○共同行使偽造公文書，足以生損害於公眾及他人，處有期
徒刑壹年月。又共同行使偽造公文書，足以生損害於公眾及他
人，處有期徒刑壹年貳月。扣案如附表二編號一之識別證壹張、
編號四之印章壹枚、編號五至七公文書上偽造「臺灣臺北地方法
院監管科」印文各壹枚均沒收。又共同偽造公文書，足以生損害
於公眾及他人，處有期徒刑壹年壹月。扣案如附表二編號四之印
章壹枚、編號二、三公文書上偽造「臺灣臺北地方法院監管科」
印文各壹枚均沒收。應執行有期徒刑貳年陸月。扣案如附表二編
號一之識別證壹張、編號四之印章壹枚、編號二、三、五至七公
文書上偽造「臺灣臺北地方法院監管科」印文各壹枚均沒收。
    事  實
一、甲○○因缺錢花用，經黃明豪（另案偵查中）介紹權充車手
    ，而與黃明豪所屬詐欺集團成年之成員，共同基於意圖為自
    己不法所有、行使偽造公文書、特種文書及僭行公務員職權
    之犯意聯絡，先後於下列時地為下列犯行：
(一)甲○○所屬詐欺集團推由不詳姓名之成年成員，於不詳時、
    地，以不詳方法，偽造如附表一所示「臺北地方法院檢察署
    監管科提存書」（起訴書誤載為扣押命令通知書）、「臺北
    地檢署監管科收據」各1張傳真予甲○○收執備用。再推由
    甲○○所屬詐欺集團成員，於民國98年7月2日9時許，以電
    話向乙○○佯稱：係警政署165專案人員，因乙○○涉及詐
    欺案件，並將詐得之錢財存入其銀行帳戶內等情。嗣由詐欺
    集團之不詳姓名成年成員，另假冒「臺灣臺北地方法院檢察
    署檢察官謝榮林」公務員身分，以電話向乙○○詐稱：因其
    涉及光華投資刑事案件，經傳喚均未到庭，需暫時凍結資產
    轉存金管會，待案件釐清後即返還，且隨派人員前往收取款
    項云云，致使乙○○不疑有他，而陷於錯誤，於98年7月2日
    13時許，依指示，前往臺北市○○區○○路152號陽信商業
    銀行北投分行提領現金新臺幣（下同）100萬元後，甲○○
    銜命前往臺北市北投區○○○路○段48號附近，假冒臺灣臺
    北地方法院法檢察署職員「朱思穎」公務員身分，向乙○○
    訛稱：係臺北地檢署職員云云，而僭行公務員職權，並當場
    交付予乙○○如附表一所示之公文書，以取信於乙○○而加
    以行使，並向乙○○收取現金100萬元得手，足生損害於臺
    灣臺北地方法院檢察署核發公文書之正確性及乙○○、謝榮
    林之權益。
(二)甲○○所屬詐欺集團，推由不詳姓名之成年成員，另於不詳
    時、地，以不詳方法，偽刻如附表二編號四「臺灣臺北地方
    法院監管科」（起訴書誤載為臺北地方法院監管科）之公印
    1 枚後，蓋用於如附表二編號五「臺灣臺北地方法院檢察署
    政務科偵查卷宗」、編號六「臺北地方法院地檢署政務科提
    存書」（起訴書誤載為扣押命令通知書）、編號七「個人資
    料外洩授權止付申請書」上，而偽造上開公文書；另黃明豪
    將甲○○之照片黏貼在如附表二編號一「臺北地檢署監管科
    姓名：林勤富」之識別證上，而偽造屬特種文書之臺北地檢
    署識別證後，分別傳真及交予甲○○收執備用（除附表二編
    號四公印外）。再由甲○○所屬詐欺集團之不詳姓名之成年
    成員，於98年9月11日12時許（起訴書誤載為9時），佯為馬
    偕醫院工作人員，以電話向丙○○詐稱：有人用其名義申請
    病歷證明，經過馬偕醫院警員及臺北市政府警察局偵四隊隊
    長調查後，告知丙○○其個人資料遭詐騙冒用，疑涉及中華
    商業銀行之洗錢案件云云，復由詐欺集團之不詳姓名之成年
    成員假冒「臺灣臺北地方法院檢察署檢察官許永欽」之身分
    ，向丙○○詐稱：因其涉及洗錢刑事案件，需暫時凍結資產
    並轉存其所提供之專門帳戶保管，待案件釐清後即行返還，
    且隨派人員前往收取款項云云，致使丙○○不疑有他而陷於
    錯誤，於98年9月11日14時30分許，依指示，前往臺北市北
    投區○○○路136號第五信用合作社北投分行提領現金180萬
    元後，徐翔裕即搭乘黃明豪駕駛車牌號碼5822-TQ號自用小
    客車，前往臺北市北投區○○○路20號前，由甲○○下車假
    冒「臺北地檢署監管科職員林勤富」公務員身分，向丙○○
    佯稱：其受檢察官之指示前來收取凍結款項云云，並交付蓋
    有偽造之「臺灣臺北地方法院監管印」如附表二編號五至七
    之偽造公文書予丙○○，以取信於丙○○而加以行使，再向
    丙○○詐騙取得180萬元得手，足生損害於臺灣臺北地方法
    院檢察署核發公文書之正確性及丙○○、許永欽、林勤富之
    權益。
(三)甲○○所屬詐欺集團之不詳姓名之成年成員，再於不詳時、
    地，以不詳方法，以偽刻如附表二編號四「臺灣臺北地方法
    院監管科」（起訴書誤載為臺北地方法院監管科）之公印，
    蓋用於如附表二編號二「臺灣臺北地方法院檢察署政務科偵
    查卷宗」、編號三「臺北地方法院地檢署政務科提存書」（
    起訴書誤載為扣押命令通知書），並傳真及交予甲○○收執
    備用，足生損害於臺灣臺北地方法院檢察署核發公文書之正
    確性及許永欽之權益。再由甲○○所屬詐欺集團成員，於98
    年9月14日9時許，仍假冒臺灣臺北地方法院檢察署許永欽檢
    察官名義以電話訛詐丙○○，以其帳戶內尚有110萬元存款
    ，要求丙○○提領110萬元以配合辦案，因丙○○收受上開
    （二）偽造之公文書後，發覺受騙，已知詐騙伎倆而未陷於
    錯誤，並向警報案，配合警方查緝，於98年9月14日12時30
    分許，甲○○前往臺北市○○區○○路25巷口處等候時，為
    警當場逮捕而詐欺未遂，並當場扣得附表二編號一至四所示
    之物品。
二、案經乙○○訴由暨臺北市政府警察局北投分局報請臺灣士林
    地方法院檢察署檢察官偵查起訴。
    理  由
一、本院審理範圍
    本件起訴書已詳載被告甲○○與黃明豪所屬詐欺集團成員，
    先後以僭行公務員職權、行使偽造特種文書、行使偽造公文
    書等方式，訛詐乙○○100萬元、丙○○180萬元及110 萬元
    等情，僅丙○○於98年9 月14日12時30分許，再次接獲詐騙
    電話時，因獲悉詐欺集團之伎倆而未陷於錯誤，未幾，報警
    處理，並配合警員查緝，始查獲被告等情，顯然起訴書已論
    及被告前後3 次犯行，核與蒞庭公訴人當庭陳稱：依起訴書
    寫法，應是3個行為，只是第2、3犯行之被害人相同，第3犯
    行中之詐欺屬未遂（本院卷第51反頁），故原審蒞庭公訴人
    當庭論告被告2 次犯行，應分論併罰（原審卷第39頁），尚
    有違誤。又原判決事實欄，已載明被告第3 次施詐時，隨身
    攜帶附表二編號一至四（原判決附表三編號一至四）所示之
    識別證、偽造公文書、公印，並為警當場查扣；於理由欄以
    上開扣案物為得心證之證據資料，並論述附表二編號二、三
    為偽造之公文書，復沒收附表二編號二、三公文書上之印文
    ，顯然已論及上開（三）之犯行，僅係將上開（二）、（三
    ）犯行一併論以一行使偽造公文書罪。從而，本件本院得審
    理之範圍，應包括上開事實一之（一）、（二）、（三）部
    分，合先敘明。
二、以下所引證據，經本院當庭提示，上訴人即檢察官、被告甲○○對於被告以外之人於審判外之言詞及書面陳述，均表示
    同意作為證據（本院第44反頁），且本院審酌該言詞陳述或
    書面陳述作成時，並無違法或不當之狀況，依刑事訴訟法第
    159條之5第1 項規定，均有證據能力，合先敘明。
三、上開事實，業經被告坦承不諱，核與證人即被害人乙○○、
    丙○○所為證述相符，並有如附表一、附表二編號二、三、
    五至七所示之偽造公文書及乙○○之存摺影本等資料可資佐
    證。復有被告為警查獲時，當場自其身上起出如附表二編號
    一至四所示之物品扣案可稽。足證被告上開自白應與事實相
    符而屬可信。又附表一編號一、二公文書上有「檢察官謝榮
    林」名義、附表二編號一識別證、編號三、六公文書分別有
    「林勤富」、「許永欽」名義，自足以生損害各該名義人於
    謝榮林、林勤富、許永欽及乙○○、丙○○之權益。
四、共同正犯，在合同之意思內各自分擔犯罪行為之一部，相互
    利用他人之行為，以達其犯罪之目的者，即應對全部所發生
    之結果，共同負責。本件被告明知黃明豪所屬詐欺集團成員
    專以行使偽造公文書、特種文書及僭行公務員職權的方式，
    訛詐民眾，以詐得財物牟利，竟由黃明豪所屬詐欺集團之不
    詳姓名之成年成員先偽造附表一、二所示公文書、特種文書
    及偽刻附表二編號四公印，再由詐欺集團之不詳姓名之成年
    成員以電話施詐，復由被告出面交付或準備交付所偽造之公
    文書，而向受詐騙之人取款，顯然被告與黃明豪所屬詐欺集
    團之不詳姓名之成年成員間，在僭行公務員職權、行使偽造
    公文書、詐欺（及詐欺未遂）之合同犯意內，各自分擔犯罪
    行為之一部，並相互利用其他詐欺集團成員之行為以遂行犯
    罪之目的，被告應對全部所生結果共同負責。
五、綜上所述，本件事證已臻明確，被告犯行洵堪認定，應依法
    論科。
六、按刑法所謂公印，係指公署或公務員職務上所使用之印信而
    言；所謂公印或公印文，係專指表示公署或公務員資格之印
    信而言，即俗稱大印與小官印及其印文（最高法院22年上字
    第1904號判例意旨參照）。又公印之形式凡符合印信條例規
    定之要件而製頒，無論為印、關防、職章、圖記，如足以表
    示其為公務主體之同一性者，均屬之（最高法院89年台上字
    第3155號判決意旨可參）。本件偽造附表二編號四「臺灣臺
    北地方法院監管科」印章，已足代表「臺灣臺北地方法院監
    管科」公務機關之印信，自屬公印。附表二編號二、五所示
    「臺灣臺北地方法院檢察署政務科偵查卷宗」封面，雖不包
    含內頁卷宗資料，然該封面應屬臺灣臺北地方法院檢察署機
    關公務員有職權製作之文書，且因封面已明確記載案號、案
    由、受理偵辦檢察官、檢察事務官、書記官之姓名、移送機
    關名稱及被告「丙○○」姓名，堪認有表示「被告丙○○」
    所犯「常業詐欺」案件正由臺灣臺北地方法院檢察署檢察官
    分案受理偵辦中之用意，且蓋有偽造「臺灣臺北地方法院監
    管科印」之印文以為憑信，該印文所表示公署亦與我國公務
    機關名銜相符，縱與內部組織科室單位名稱有別，仍有誤信
    其為真正公印文之危險，自屬公務員職務上製作之公文書。
    附表二編號一所示識別證，係表徵服務單位及職稱之證明，
    屬特種文書。附表二編號七「個人資料外洩授權止付申請書
    」，依其內容所載係指私人向金融監控管理中心申請止付之
    申請書，既已蓋用偽造之「臺灣臺北地方法院監管科印」，
    自有使人誤信為公務員職務上製作之文書，當屬公文書。附
    表一編號一至二所示之文書固無蓋用機關公印文，惟由文書
    表彰之機關名稱、案號、案由、提存物受取人之姓名、身分
    資料、提存物名稱、檢察官名稱等，堪認係由臺灣臺北地方
    法院檢察署檢察官謝榮林出具向乙○○提取提存物100 萬元
    之用意，客觀上足使一般人為公務員職務上所製作之文書，
    亦屬公文書。被告佯裝臺灣臺北地檢署職員身分分別對乙○○、黃秀真行騙，自有冒充公務員而行使其職權之行為。
七、核被告就上開事實一之（一）所為，係犯刑法第216條、第
    211 條行使偽造公文書罪、同法第158條僭行公務員職權罪
    及同法第339條第1項詐欺取財罪。被告偽造公文書之低度行
    為，為高度之行使行為所吸收，不另論罪。又被告1行為同
    時觸犯觸犯上開3罪，為想像競合犯，應依刑法第55條規定
    ，從一重之行使偽造公文書罪論處。被告就上開事實一之（
    二）所為，係犯刑法第216條、第211條、第212條行使偽造
    公文書及行使特種文書罪、同法第158條僭行公務員職權罪
    及同法第339條第1項詐欺取財罪。被告偽造公印乃偽造附表
    二編號五至七等公文書之階段行為，而偽造特種文書、偽造
    公文書之低度行為，應為高度之行使行為所吸收，均不另論
    罪。又被告以1行為同時觸犯上開4罪，為想像競合犯，應依
    刑法第55條規定，從一重之行使偽造公文書罪論處。被告就
    上開事實一之（三）所為，係犯刑法第211條偽造公文書罪
    、同法第158條僭行公務員職權罪及同法第339條第2項、第1
    項詐欺取財未遂罪。被告已偽造附表二編號二、三公文書，
    因尚未行使即遭查獲，自僅該當偽造公文書罪；且被告已著
    手於詐欺行為之實行，因丙○○前已獲悉行詐伎倆而未受騙
    ，自屬未遂犯，爰依刑法第25條第2項規定減輕其刑。被告
    偽造公印乃偽造附表二編號二、三等公文書之階段行為，不
    另論罪。又被告以1 行為同時觸犯上開3罪，為想像競合犯
    ，應依刑法第55條規定，從一重之偽造公文書罪論處。再被
    告所犯前揭2次行使偽造公文書罪、1次偽造公文書罪，均與
    「黃明豪」暨所屬詐欺集團成年之成員間，有犯意聯絡與行
    為分擔，應分別論以共同正犯。又被告所犯上開事實一之（
    一）、（二）、（三）罪之犯罪時間先後不同，犯罪地點迥
    異，侵害法益不同，訛詐金額有異，顯係出於各別犯意，應
    分論併罰之，公訴人認係想像競合犯論以一罪，容有誤會。
八、原審認被告犯罪明確，予以論罪科刑，固非無據，惟查：(1)
    刑法第216條、第211條及第212 條行使偽造公文書罪、行使
    偽造特種文書罪，咸以足生損害於公眾或他人為成立要件，
    必其所行使之公文書或特種文書，具備偽造並足生損害於公
    眾或他人之構成要件，始得以成立。從而，論處該行使罪時
    ，主文欄內，就行使偽造之公文書或特種文書，足以生損害
    於公眾或他人，自應予以明確完整之記載，理由欄內，更應
    敘明其認定之理由（最高法院85年度台上字第4204號判決意
    旨參照）。本件附表一編號一、二公文書上有「檢察官謝榮
    林」名義、附表二編號一識別證、編號三、六公文書分別有
    「林勤富」、「許永欽」名義，自足以生損害於謝榮林、林
    勤富、許永欽等人之權益，原判決事實欄僅載明損害「乙○○」、「丙○○」，顯有未洽。(2)被告上開（二）、（三）
    犯行，係出於各別犯意，應分論併罰，已如前述，原判決誤
    僅該當行使偽造公文書罪一罪，亦有違誤。(3)按刑事審判旨
    在實現刑罰權之分配正義，故法院對於有罪被告之科刑，應
    符合罰刑相當之原則，使輕重得宜，罰當其罪，此所以刑法
    第57條明定科刑時，應以行為人之責任為基礎，並審酌一切
    情狀，尤應注意該條所列10款事項，以為科刑輕重之標準（
    最高法院95年度台上字第6565號判決意旨參照）。經查，被
    告正值壯年，身強體健，本應以勞力賺取所需，竟利用民眾
    單純守法之信念，施用詐術，以牟取暴利，致使被害人求償
    無門，遭受重大損害，其犯罪手段及情節均非輕微，況犯罪
    後迄今未與各該被害人達成和解、賠償損害等情，亦據乙○○之子簡信將、丙○○於本院陳述甚詳。原審分別量處有期
    徒刑1年2月、1年1月，應執行有期徒刑1年8月，即有違罪刑
    相當原則，使刑罰輕重失衡，容有未洽。是檢察官上訴意旨
    以原判決對被告量刑過輕等語，指摘原判決不當，非無理由
    ，且原判決另有上開可議之處，自應由本院撤銷改判。
九、爰審酌上開所述理由，暨被告犯罪動機、目的、犯罪情節、
    所得財物、犯罪後態度、所生之損害等一切情狀，分別量處
    如主文第2 項所示之刑，並定應執行刑，已足資懲儆。至公
    訴人具體求處有期徒刑3年2月，並宣告被告於刑之執行前，
    令入勞動場所，強制工作。因被告最近5 年內，尚無經法院
    判處罪刑之犯罪紀錄，有本院被告前案記錄表在卷可稽，且
    被告犯上開各罪，均係聽從同一詐欺集團成員黃明豪之指揮
    所為，詐欺得手次數僅為2 次，且被告之前擔任職業計程車
    駕駛，每月收入4、5萬元，因積欠賭債而鋌而走險，尚難遽
    認被告欠缺正確工作觀念或無正常工作因而犯罪者，亦不該
    當有犯罪之習慣。參以被告於警偵訊、原審及本院審理時自
    始坦承犯行，深具悔意，因此，本院審酌上情，認對被告處
    以如主文第2 項所示之刑，應可達懲治之效，公訴人求刑過
    重，且毋併宣告於刑之執行前令入勞動場所強制工作之必要
    。
十、扣案如附表二編號一所示偽造識別證，係被告犯罪所生所用
    之物，應依刑法第38條第1項第2款、第3款規定，隨上開事
    實一之（二）犯行沒收。附表一編號一、二、附表二編號五
    至七偽造公文書，業經詐欺集團成員偽造完成後，由被告交
    付予乙○○、丙○○持有，已非被告所有之物，故不予宣告
    沒收。但附表二編號二至三、五至七文書上所附著之「臺灣
    臺北地方法院監管科印」等印文，均屬偽造之印文；附表二
    編號四所示印章，亦係「黃明豪」交付予被告供犯本案所用
    之偽造印章，均應依刑法第219條規定，隨上開事實一之（
    三）、（二）犯行沒收。至扣案0000000000號手機（含SIM
    卡1 張）雖為詐欺集團成員黃明豪交付予被告持作本案聯繫
    之用，惟因00000000 00號門號申請人係案外人裴文協所申
    請，有申請資料在卷可案，尚無證據證明乃被告或共犯黃明
    豪所有之物，故不為沒收之諭知。
據上論斷，應依刑事訴訟法第369條第1項前段、第364條、第299
條第1項前段，刑法第28條、第158條、第216條、第211條、第21
2條、第339條第1項、第2項、第25條第2項、第55條、第51條第5
款、第38條第1項第2款、第3款、第219條，刑法施行法第1條之1
，判決如主文。
本案經檢察官柯麗鈴到庭執行職務。
中    華    民    國    99    年     5    月    13    日
                  刑事第二庭審判長法  官 洪光燦
                                  法  官 楊照男
                                  法  官 李麗玲
以上正本證明與原本無異。
如不服本判決，應於收受送達後10日內向本院提出上訴書狀，其
未敘述上訴之理由者並得於提起上訴後10日內向本院補提理由書
（均須按他造當事人之人數附繕本）「切勿逕送上級法院」。
                                  書記官 廖婷璇
中    華    民    國    99    年     5    月    13    日
附錄：本案論罪科刑法條全文
中華民國刑法第211條
偽造、變造公文書，足以生損害於公眾或他人者，處1 年以上7
年以下有期徒刑。
中華民國刑法第212條
偽造、變造護照、旅券、免許證、特許證及關於品行、能力服務
或其他相類之證書、介紹書，足以生損害於公眾或他人者，處1
年以下有期徒刑、拘役或3 百元以下罰金。
中華民國刑法第216條
行使第210 條至第215 條之文書者，依偽造、變造文書或登載不
實事項或使登載不實事項之規定處斷。
中華民國刑法第339條
意圖為自己或第三人不法之所有，以詐術使人將本人或第三人之
物交付者，處5 年以下有期徒刑、拘役或科或併科1 千元以下罰
金。
以前項方法得財產上不法之利益或使第三人得之者，亦同。
前二項之未遂犯罰之。
附表一：乙○○提出之偽造公文書
┌─┬───────────────┬────┬────────────┐
│  │     物  品  名  稱           │數   量 │    備              註  │
├─┼───────────────┼────┼────────────┤
│一│臺北地方法院檢察署監管科提存書│1張     │                        │
│  │影本                          │        │                        │
├─┼───────────────┼────┼────────────┤
│二│臺北地檢署監管科收據影本      │1張     │                        │
└─┴───────────────┴────┴────────────┘
附表二：丙○○提供及被告為警查獲時扣案之物品
┌─┬───────────────┬────┬────────────┐
│  │     物  品  名  稱           │數   量 │    備              註  │
├─┼───────────────┼────┼────────────┤
│一│偽造之臺北地檢署「林勤富」識別│1張     │當場查扣。              │
│  │證（黏貼有被告照片）          │        │                        │
├─┼───────────────┼────┼────────────┤
│  │偽造之臺灣臺北地方法院檢察署政│1張     │當場查扣。              │
│二│務科偵查卷宗封面（含偽造之臺灣│        │                        │
│  │臺北地方法院監管科公印文1 枚）│        │                        │
│  │影本（監管金額110萬元）       │        │                        │
├─┼───────────────┼────┼────────────┤
│  │偽造之臺灣臺北地方法院地檢署政│1張     │當場查扣。              │
│三│務科提存書（含偽造之臺灣臺北地│        │                        │
│  │方法院監管科公印文1 枚）影本（│        │                        │
│  │提存物數量110萬元）           │        │                        │
├─┼───────────────┼────┼────────────┤
│四│偽造之臺灣臺北地方法院監管科印│1枚     │當場查扣。              │
├─┼───────────────┼────┼────────────┤
│  │偽造之臺灣臺北地方法院檢察署政│1張     │被害人丙○○提出。      │
│五│務科偵查卷宗封面（含偽造之臺灣│        │                        │
│  │臺北地方法院監管科公印文1 枚）│        │                        │
│  │影本（監管金額180萬元）       │        │                        │
├─┼───────────────┼────┼────────────┤
│  │偽造之臺灣臺北地方法院地檢署政│1張     │被害人丙○○提出。      │
│六│務科提存書（含偽造之臺灣臺北地│        │                        │
│  │方法院監管科公印文1 枚）影本（│        │                        │
│  │提存物數量180萬元）           │        │                        │
├─┼───────────────┼────┼────────────┤
│七│偽造之個人資料外洩授權止付申請│1張     │被害人丙○○提出。      │
│  │書（含偽造之臺灣臺北地方法院監│        │                        │
│  │管科公印文1 枚）影本          │        │                        │
└─┴───────────────┴────┴────────────┘

司法院資訊處製作；財團法人民間司法改革基金會備份。
